臺灣高等法院臺南分院刑事判決　　　　 95年度上訴字第475號
上訴人　即
自　訴　人　甲○○
上訴人　即
自　訴　人　丁○○
上列2人共
同代理人　　楊丕銘律師
被　　　告　戊○○　女　74歲.
　　　　　　　　　　身分證統一.
　　　　　　　　　　住台南縣麻.
被　　　告　己○○即林麗華
　　　　　　　　　　女　51歲.
　　　　　　　　　　身分證統一.
　　　　　　　　　　住台南縣麻.
被　　　告　丙○○　女　48歲.
　　　　　　　　　　身分證統一.
　　　　　　　　　　住高雄市○.
被　　　告　辛○○　女　46歲.
　　　　　　　　　　身分證統一.
　　　　　　　　　　住高雄市○.
被　　　告　乙○○即林俊宏
　　　　　　　　　　男　44歲.
　　　　　　　　　　身分證統一.
　　　　　　　　　　住台南縣麻.
被　　　告　庚○○即林俊良
　　　　　　　　　　男　39歲.
　　　　　　　　　　身分證統一.
　　　　　　　　　　住台南縣麻.
　　　　　　　　　　居台南縣麻.
上6人共同　許芳瑞律師
選任辯護人
上列上訴人因自訴被告偽造文書等案件，不服臺灣臺南地方法院
93 年度自字第86號中華民國95年3月24日第一審判決，提起上訴
，本院判決如下：
    主  文
上訴駁回。
    理  由
一、本件自訴意旨略以：緣甲○○、丁○○與林添丁為兄弟，戊○○為林添丁之妻，己○○、丙○○、辛○○、乙○○及庚○○均為林添丁之子女。甲○○、丁○○與林添丁之父林井
    於民國72年11月4日偕同其兄弟3人，在案外人郭鴻見證下簽
    立分產合約書，該合約書其中一部分記載「佳皇紙業股份有
    限公司投資金額新臺幣二百二十四萬元正（按：此係最初投
    資金額，不含其後盈餘轉增資之配股等在內），右現林添丁
    名義，歸屬林添丁、甲○○、丁○○各持分三分之一取得」
    。嗣林添丁於民國89年7月30日死亡，其繼承人戊○○、己○○、丙○○、辛○○、乙○○、庚○○等人為將林添丁名
    下受託登記之股份剔除於遺產範圍外，竟基於偽造私文書並
    持以行使之概括犯意聯絡，先於，(一)91年2、3月間某日，未
    經丁○○同意，應係共同偽刻丁○○之印章，並共同冒用丁○○名義，偽造以丁○○為原告，向戊○○等6人提起「返
    還股份」之民事訴訟起訴狀（私文書），且共同將上開應係
    偽刻之丁○○印章蓋用於該偽造之民事訴訟起訴狀上具狀人
    丁○○署名下方，致生損害於司法之公信暨丁○○。戊○○
    等6人復基於共同行使上開偽造之民事訴訟起訴狀之意，共
    同向臺灣臺南地方法院民事庭呈遞該民事起訴狀。嗣丁○○
    收受該院民事庭91年3月18日91南院鵬民癸補字第52號，諭
    知丁○○應補正「佳皇紙業股份有限公司股份七百股起訴時
    市價（交易價格）若干，應補雙掛號郵票二十份」之函文，
    暨91年4月2日91年度補字第52號裁定，命丁○○補繳七千零
    二元裁判費，經電詢乙○○始確知係戊○○等六人冒用丁○○名義起訴。其後，上開民事起訴案因未據繳納裁判費，致
    遭臺灣臺南地方法院民事庭於91年4月24日以民事裁定駁回
    起訴。(二)又於91年3月至5月間某日，未經甲○○同意，應係
    共同偽刻甲○○之印章，並共同冒用甲○○名義，偽造以甲○○為原告，向戊○○等6人提起「返還股份」之民事訴訟
    起訴狀（私文書），且共同將上開應係偽刻之甲○○印章蓋
    用於該偽造之民事訴訟起訴狀上具狀人甲○○署名下方，致
    生損害於司法之公信暨甲○○。戊○○等6人復基於共同行
    使上開偽造之民事訴訟起訴狀之意，向臺灣臺南地方法院民
    事庭呈遞該民事起訴狀。嗣甲○○收受該院民事庭諭知補正
    佳皇紙業股份有限公司起訴時之股份市價函文、暨諭知補繳
    裁判費之民事裁定後始悉上情。甲○○乃偕同子林瑞豐持上
    開法院諭知補正之函文及裁定，至戊○○、己○○處質問彼
    等，何以欲以甲○○名義提起民事訴訟竟未事先取得甲○○
    同意，並質問彼等「甲○○在佳皇紙業股份有限公司所享有
    之股份暨盈餘轉增資之配股等應有四百多萬元，何以冒名起
    訴僅主張七十萬元」，己○○當時即稱彼等係依父親林添丁
    生前所書一紙紙條記載「佳皇紙廠二一０萬元股份，林添丁
    、甲○○、丁○○各三分之一」計算而得，並將上開法院諭
    知甲○○補正之函文及裁定取去，謂彼等會取消該起訴案，
    然當時雙方對於甲○○在佳皇紙業股份有限公司所享有之股
    份價值則各執一詞，未有共識。其後，上開民事起訴案因未
    據繳納裁判費致遭臺灣臺南地方法院民事庭於91年5月31日
    ，以民事裁定駁回起訴。(三)其實，戊○○等6人應返還予丁○○及甲○○者，不止前述佳皇紙業股份有限公司（以下簡
    稱佳皇公司）股票，因上開分產合約書另載「林井建置之不
    動產，雖部分登記為林添丁、甲○○、丁○○名義，但全係
    林井所有」、「麻豆鎮○○段六六六號之五旱０．三一四二
    公頃．．．現全部（登記為）林添丁名義，歸屬林添丁、甲○○、丁○○均分取得」，林添丁死後，戊○○等六人既概
    括繼承分產合約書中，林添丁所受託持有並應返還之權利義
    務關係，自應返還受託登記部分。詎戊○○、乙○○及庚○○三人均明知麻豆鎮○○段六六六之五號土地，其中三分之
    一屬丁○○所有，且丁○○於簽立分產合約書後，仍同意甲○○繼續栽種柚子，甲○○就該部分土地享有用益權，竟基
    於意圖為自己不法之所有及利益，暨損害丁○○利益，而違
    背彼等依分產合約書所受委任之任務，欲將彼等依分產合約
    書所受丁○○委託而持有之部分，易持有為所有而加以侵占
    ，及妨害甲○○行使用益權之犯意，於93年10月22日，推由
    庚○○強制以鐵欄干將該筆土地屬丁○○託由戊○○等人登
    記持有之部分加以圈圍（但此時甲○○尚可進出其間），丁○○隨即函告應予回復原狀，並於93年10月26日在里長會同
    下進行協商，結果庚○○同意暫不圈圍。事隔2日後，戊○○、乙○○及庚○○即違背協商承諾，續行鳩工強制將原先
    施作之鐵欄杆再覆以鐵網，致丁○○、甲○○兩人無法進入
    ，而受有損害。(四)戊○○、乙○○2人復基於背信之犯意聯
    絡，於93年10月6日，將受託登記之麻豆鎮○○段六六六之
    五號土地，設定672萬元最高限額抵押予臺南縣麻豆鎮農會
    ，致生損害於丁○○之財產。因認被告戊○○、己○○、丙○○、辛○○、乙○○、庚○○等六人，所為上開(一)、(二)犯
    行，涉犯刑法第216條、第210條之罪; 被告戊○○、乙○○
    、庚○○所為(三)之犯行，涉犯刑法第335條第1項、第342條
    第1項、第304條之罪; 被告戊○○、乙○○所為(四)之犯行，
    涉犯刑法第342條第1項之罪；並認上開各罪間均有方法、目
    的之牽連關係，應從一重依行使偽造文書罪論處云云。
二、程序方面：
    本件自訴人提起自訴所引用之「分產合約書」（見原審卷第
    14頁以下）書證部分，被告及其等選任辯護人雖主張無證據
    能力，惟自訴人所提出之「分產合約書」，經證人壬○○於
    本院審理時到庭證稱：系爭分產合約書上之立會人乃渠父親
    郭鴻，於訂立當時，渠雖未參與，但知道有上開合約書存在
    ，因當時渠父親受林井等父子之託，至林井之舊宅偕同其等
    訂立，渠父有把草稿拿給渠重新複寫，之後渠父親再將複寫
    過的分產合約書拿給林井父子，當時出面委託渠父親辦理之
    人，乃林井之長子林添丁等語明確，顯見上開「分產合約書
    」係從事代書業務之人受託製作之紀錄文書，並無顯不可信
    之情況，依刑事訴法第159條之規定，應具有證據能力。
三、按被告未經審判證明有罪確定前，推定其為無罪；犯罪事實
    應依證據認定之，無證據不得認定犯罪事實；又不能證明被
    告犯罪者，應諭知無罪判決，刑事訴訟法第一百五十四條、
    第三百零一條第一項分別定有明文。故事實認定，應憑證據
    ，如未能發現相當證據，或證據不足以證明，自不能以推測
    或擬制方法，以為裁判基礎；又所謂認定犯罪事實證據，係
    指足以認定被告確有犯罪行為之積極證據而言，而認定犯罪
    事實所憑證據，雖不以直接證據為限，間接證據亦包括在內
    ，然無論直接或間接證據，其為訴訟上證明，須達於通常一
    般人均不致有所懷疑，而得確信其為真實程度，始得據為有
    罪認定，若其關於被告是否犯罪之證明，未能達此程度，而
    有合理性懷疑存在，致使無從形成有罪確信，依「罪證有疑
    ，利於被告」證據法則，即不得遽為不利被告認定（最高法
    院76年台上字第4986號判例參照）。
四、查自訴人認被告6人涉犯行使偽造私文書等犯行，係以提出
    「分產合約書」，並爰引地價稅繳款證明書、錄音帶暨譯文
    等證據，及聲請調閱被告等人於申報遺產稅後，再行提出陳
    情、異議等相關文件、被告就麻豆段六六六之五號土地（以
    下簡稱系爭土地）申請分割測量之資料，及證人陳金旺等3
    人可證明分產合約書為林井與林添丁、甲○○及丁○○於72
    年11月4日所訂立，並為被告六人所知悉，為其論罪依據。
    惟訊據被告戊○○、己○○、丙○○、辛○○、乙○○及庚○○均堅詞否認有自訴意旨所指之上揭犯行。被告己○○辯
    稱：因伊當時在佳皇公司任職會計一職，資料是公司董事長
    要伊去寄發的，惟伊未冒用自訴人2人名義起訴，是直到法
    院裁定駁回起訴時，始知悉有此民事訴訟等語；被告戊○○
    、乙○○、庚○○、丙○○、辛○○均辯稱：伊等未冒用自
    訴人2人名義起訴，均直到法院裁定駁回起訴時，始知悉有
    此民事訴訟。被告戊○○、乙○○、庚○○復辯稱：系爭土
    地乃繼承而來，伊等圈圍自己之土地，及以自己之土地設設
    定抵押，並不構成妨害自由、侵占及背信等語。
五、經查，
  (一)自訴意旨固指稱：由臺灣臺南地方法院91年度補字第51、52
    號卷附具狀人為丁○○、甲○○之起訴狀、送達證書所載內
    容觀之，該2份書狀除原告姓名、地址不同外，其餘顯係由
    同1人以同1電腦、同1印表機，依同1檔案所製作，甚至起訴
    狀上丁○○、甲○○之印章亦由同1人，以同1木頭章及字體
    所製刻，且起訴狀上之印章又與丁○○、甲○○收受送達證
    書上之印章截然不同，倘為丁○○、甲○○自行起訴者，絕
    對不可能有如上情形，唯一可能冒名起訴者僅有被告等人而
    己云云。然觀諸卷附上開2份起訴狀，縱格式、字體、被告
    、訴之聲明、事實理由及具狀人印章之形式字體均相同，而
    有令人懷疑為「同一人」所為。惟起訴狀上之字體乃由電腦
    打字、列印，任何人只要擁有電腦，再加以設定，即可製作
    完成，並非專屬於某特定人之技能。又起訴狀後附之木頭章
    ，其大小、格式及價錢，在市面上幾乎大同小異，無何特殊
    性，是依起訴狀上之內容、格式等，尚無法據以指稱係被告
     等人所為。況且，以木頭章價錢便宜，依國民生活習慣，
    通常一人有數顆輪流使用，顯見僅以起訴狀具狀人上印文，
    與自訴人收送證書上之印文並非同1枚，而指稱可證明非係
    自訴人自為，應係被告等人所為云云，亦不符合經驗法則。
    至於自訴人雖復指稱：因被告等人為達到將林添丁名下受託
    登記之財產剔除於遺產稅課徵範圍，故而冒用自訴人名義提
    起訴訟云云，然倘若如此，被告等人大可直接將受託登記之
    財產返還予自訴人，即可達到相同之目的，又何須冒用自訴
    人之名義起訴？是自訴人此部分指訴，無法使本院產生為被
    告等人冒名起訴之確信。
  (二)至自訴人甲○○之子林瑞豐於原審審理時固證述：「（問：
    你父親是否曾經接到臺南地方法院民事庭通知？）是的，我
    記得好像是要我們補資料及繳裁判費」、「（問：何時接到
    ？）平常我都住臺北，兩、三個星期回家一次，我記得是在
    三、四年前一個晚上，我剛好在家時，我父親甲○○拿東西
    給我看，我覺得應該要去問我伯母，所以我就跟我父親一起
    騎機車過去」、「（問：你為何覺得你要去問你伯母？）我
    問我父親有無告人家，我父親說沒有，因為當事人只有兩造
    ，難道會有第三人無緣無故告人家，所以我就想說去問我伯
    母看她們有無接到」、「（問：你到你伯母家後接觸到何人
    ？）我碰到我伯母戊○○堂姐林麗華」、「（問：你是如何
    問他們？）我說，你們有無接到這個東西，為什麼會有這個
    東西，我並把這個東西拿給他們看，然後我問我堂姐這個是
    他們做的，他說是，接著我又問，你們在做這件事情時，為
    何不知會我們。當時我知道是又有談到股票之問題，因為我
    爸爸說依股票當時市價應該有四百多萬元，為什麼每個人只
    有分到七十萬元，我記得我堂姐告訴我，他爸爸留下來之紙
    條裡面有寫到就是二百十萬元，所以三個人平分就是每人七
    十萬元」、「（問：後來為了這件事情，有無再去找戊○○
    、林麗華二人嗎？）後來他們說，他們會去處理，所以我就
    沒有再去找他」、「（問：剛才你提及法院之文件是否有兩
    份？）我記得法院寄來一疊東西」、「（問；你們拿著法院
    之文件資料去找戊○○他們，總共去幾次？）一次」等語。
    然由臺灣臺南地方法院91年度補字第51、52號卷附之函文暨
    送達證書，可見該院於91年3月15日曾發函予甲○○，命補
    正『佳皇紙業股份有限公司之變更登記事項卡、並陳報該公
    司股份價值暨依據』，另於91年3月18日發函丁○○，命補
    正『佳皇紙業股份有限公司股份七百股起訴時市價』，上開
    函文，於91年3月22日17時45分，送達至甲○○住處，於91
    年3月22日送達至丁○○住處，均蓋用本人印章簽收。嗣補
    正文件均於91年3月29日送達至臺灣臺南地方法院，有該院
    收狀之章為憑。因此，以上開函文並非送達至被告等人之住
    居所或事務所，或由被告等方面之人代為簽收，被告等人豈
    會知悉應遵期補正。如謂被告等人係因證人林瑞豐偕同自訴
    人甲○○前往質問，而知悉應為補正，然證人前往質問時，
    臺灣臺南地方法院尚未命補繳裁判費，此由臺灣臺南地方法
    院係於91年4月8日裁定，核定訴訟標的金額為70萬元，並命
    甲○○繳納補繳裁判費，該裁定於91年4月12日將裁定送達
    予甲○○，由甲○○之妻林陳秀香代為收受；另於91年4月2
    日裁定核定訴訟標的金額為70萬元，並命丁○○繳納，該裁
    定於91年4月9日送達予丁○○，由丁○○本人親收，即可明
    證。是在臺灣臺南地方法院命補正資料，尚未命繳裁判費前
    ，證人林瑞豐又如何會有所述：「我記得好像是要我們補資
    料及繳裁判費」之情。又倘證人林瑞豐係於臺灣臺南地方法
    院裁定命補繳裁判費後，始前往被告戊○○及己○○家中，
    然如前述，臺灣臺南地方法院係於收到補正資料後始裁定命
    補繳裁判費，則在證人林瑞豐質問被告戊○○二人前，被告
    等人又如何知悉應向法院補正。顯見，依證人林瑞豐上開證
    言內容，與卷附文件相互參照，尚有諸多不合理之處，是林
    瑞豐之證言，自無法引為對被告6人不利之認定。
  (三)又原審依據自訴人聲請，向經濟部中部辦公室網站查詢於90
    年8月至91年4月止，究竟何人申請佳皇公司之變更登記表結
    果：僅有90年6月13日佳皇紙有申請抄錄之紀錄。至於公司
    抄錄之文件內容為何，是否即為向法院補正之登記表，自訴
    人就此並未再提出其他佐證或指出證明之方法，僅以被告乙○○為該公司司機、被告己○○為公司會計，自訴人方面則
    無一人在該公司任職為由，推測僅有被告始可能取得該公司
    會計表冊等機密文件，進而主張上開民事事件為被告等人冒
    名提起云云，此一論斷，顯未達到通常一般之人均不致有所
    懷疑之程度。
  (四)而依卷附臺南縣稅捐稽徵處佳里分處94年9月9日南縣稅佳分
    一字第0940181452號函覆結果：麻豆鎮○○○段九八之四五
    號等土地地價稅繳款書所包含之12筆為：麻豆鎮○○○段九
    八之四五、油車段四四八、四五０、四五０之一、四五三之
    二、四五三之四、四五三之七、四五四、四五八、四六八、
    四六九、四七一等土地。雖自訴人復指稱，該12筆土地即為
    分產合約書上之土地云云，然對照卷附自訴人提出之分產合
    約書，上開12筆土地並無1筆土地登載於系爭分產合約書上
    ，因此自訴人所謂上開地價稅繳款書可證明分產合約書之存
    在，顯屬無據。
  (五)再依卷附財政部臺灣省南區國稅局佳里稽徵所94年11月15日
    南區國稅佳里一字第0940020991函覆結果：被告己○○係因
    不服稅捐稽徵機關認定林添丁所遺財產為74年6月5日以前取
    得，因而不准列入剩餘財產額分配請求權計算之範圍，對此
    提起訴願，並非自訴人所謂之被告等人係為將林添丁名下屬
    受託登記之遺產排除於遺產稅課徵範圍外，而提起訴願。與
    自訴人所指明顯不符。
  (六)自訴人另指稱：林添丁死亡後，其繼承人曾擬依分產合約書
    ，將丁○○所享有之麻豆段六六六之五號土地三分之一持分
    分割予丁○○，而為申請分割測量等情。然觀諸臺南縣麻豆
    地政事務所於94年11月9日以所測量字第0940010597號函覆
    結果：麻豆段六六六之五號土地，於89年間並無向該所申請
    分割之資料，因申請分割測量，需由全部土地所有權人同意
    ，填寫土地複丈申請書並檢附土地權狀、戶籍資料等向地政
    機關申請。顯見自訴人指出之此項證明方法，亦無從據為被
    告等人不利之認定。
  (七)至審酌自訴人所舉之證人陳金旺於原審審理時到庭證述：「
    （問：你處理過甲○○、丁○○與庚○○有關麻豆鎮1塊土
    地之糾紛？）有的，但時間忘記了」、「（問：你當時替他
    們協調什麼？）協調戊○○這方要圍起來，但甲○○這邊不
    讓他們圍起來，協調結果就是先不要圍」、「（問：協調當
    天雙方是否有提起之前有分產協議書之情事？）這個我不太
    了解」等語；及證人施福春於原審審理時亦證述：「（問：
    協調當時雙方有無說過，雙方以前有寫過1份分產協議書之
    情事？）有聽到兩方提到分產合約書，但是我不太了解內容
    ，因為我也沒有看到內容」、「（當時庚○○有無講說，合
    約書時效已經超過了？）我沒有去注意到這部分，我主要去
    協調不要圍土地，否則恐怕有糾紛，其他就沒有注意到」、
    「（你剛才有說到有聽到雙方提到分產協議書之事情，當時
    由何人說？如何說？）當時我沒有注意，也沒有辦法去了解
    這個問題，我有告訴雙方如果有必要，可以去調解會調解」
    等語；及證人陳朝枝於原審證述：「（當初協調時，他們雙
    方有無提及分產協議書之事情？）這個我不知道」等語，則
    依3位證人上揭證詞，仍無法證明被告等人早已知悉分產合
    約書存在情事。
  (八)再查，自訴人所提出之錄音帶經原審勘驗後，其中雖於協調
    過程有：過15年了，無效等聲音，然經自訴人及被告當庭確
    認後，自訴人甲○○已坦認該句話語為其本人所說，有勘驗
    筆錄附於原審卷足參。因此，自訴人所提出之上開錄音帶，
    亦無法證明被告等知悉該分產合約書存在。
  (九)按「稱信託者，謂委託人將財產權移轉或為其他處分，使受
    託人依信託本旨，為受益人之利益或為特定之目的，管理或
    處分信託財產之關係」、「受託人應將信託財產與其自有財
    產及其他信託財產分別管理」、「受託人就各信託，應分別
    造具帳簿，載明各信託事務處理之狀況」，信託法第1條、
    第24條第1項前段及第31條第1項定有明文。退而言之，本件
    縱認自訴人主張系爭土地乃「信託登記」予林添丁乙節屬實
    ，惟信託契約既僅存在信託人甲○○、丁○○及受託人林添
    丁之間，顯見被告等人並無受委託管理或處分系爭土地之意
    思，自與信託行為有間，故難認自訴人與被告等人間，就系
    爭土地成立有效信託行為甚明。從而，被告等人既因繼承原
    因登記為系爭土地之所有權人，其將之設定抵押，本屬權利
    之正當行使，所為核與侵占罪、背信罪之構成要件有間。
  (十)至自訴人雖另提出被告乙○○圈圍系爭土地之照片，及主張
    被告乙○○於準備程序中自承：系爭土地，是我與母親商量
    完後，委託我弟弟庚○○叫工人去圍起來等語，以證明被告
    戊○○、乙○○及庚○○3人有妨害自由之行為。惟被告3人
    此部分犯行成立之前提要件，必須能證明系爭土地乃自訴人
    信託登記在被告等人名下，然因自訴人所提之上開證據，尚
    無法證明此一先決事實，業如前述，且參酌自訴人自承自訴
    人甲○○尚可進出其間情節，則在雙方權利判定不明情形下
    ，被告等人圈圍登記在其名下之系爭土地，亦難認有何犯罪
    之故意，此部分仍屬民事糾葛至明。故自訴人主張被告等人
    涉犯妨害自由犯行云云，亦屬無據。
七、綜上所述，本件自訴人所提出之證據暨相關推論，經本院調
    查證據結果，均不足以使本院形成被告等人確有自訴意旨所
    指之上開犯行之確信，而仍有合理之可疑存在。此外，復查
    無其他積極證據足資證明被告等人犯罪，揆諸首開說明，被
    告等人犯罪均屬不能證明，原審認為不能證明被告等人犯罪
    ，諭知被告等人無罪之判決。本院核其認事用法均無不當。
    自訴人上訴意旨所指摘各節，經查亦非有據，已如前述，是
    其上訴，為無理由，應予駁回。被告戊○○經合法傳喚，無
    正當理由不到庭，爰不待其陳述逕行判決，附此敘明。
據上論結，應依刑事訴訟法第368條、第371條，判決如主文。
中　　華　　民　　國　　96　　年　　2 　　月　　7 　　日
                  刑事第二庭    審判長法　官    葉居正
                                      法　官    吳勇輝
                                      法　官    郭千黛
以上正本證明與原本無異。
自訴人如不服本判決，應於收受本判決後十日內向本院提出上訴
書狀。其未敘述上訴理由者並得於提起上訴後十日內向本院補提
理由書狀（均須按他造當事人之人數附繕本）「切勿逕送上級法
院」。
　　　　　　　　　　　　　　　　　　　書記官    尤乃玉
中　　華　　民　　國　　96　　年　　2 　　月　　9 　　日
